【裁判字號】    92,訴,1242
【裁判日期】    920609
【裁判案由】    違反公司法
【裁判全文】
臺灣臺中地方法院刑事判決                        九十二年度訴字第一二四二號
    公  訴  人  臺灣臺中地方法院檢察署檢察官
    被      告  乙○○
右列被告因違反公司法案件，經檢察官提起公訴（九十一年度偵字第五Ｏ六一號），
本院判決如左：
    主      文
乙○○公司負責人，公司應收之股款，股東並未實際繳納，而以申請文件表明收足，
處拘役伍拾日，如易科罰金，以佰元折算壹日。
    事      實
一、乙○○係設址設台中市○區○○路四段二ＯＯ號五樓之八豐茂國際事業有限公司
    （以下簡稱豐茂公司）之負責人，於民國九十年三月間辦理該公司申請設立登記
    時，明知該公司應收之股款，股東並未實際繳足，竟以向友人借款新台幣（下同
    ）五百萬元的方式，先於九十年三月一日以豐茂公司籌備處名義在華南商業銀行
    南台中分行開設第000000000000號活期存款帳戶，再於同年月七日
    將五百萬元存入上開銀行帳戶內，藉此方法權充五百萬元之存款證明。其後，復
    製作內容不實之資產負債表及股東繳納現金股款明細表，表示該公司額定資本五
    百萬元全額繳足，並連同存摺影本及公司章程，委託記帳公司人員交由不知情之
    會計師詹啟吉為資本簽證後，嗣於同年月九日，以申請文件向經濟部中部辦公室
    表明該公司應收之五百萬元股款已經全部收足，並辦理設立登記，致使不知情之
    承辦公務員誤以為豐茂公司各股東已依規定繳足股款，而核准豐茂公司之設立，
    並發給公司執照。俟經濟部中部辦公室為公司登記後，乙○○隨即於同年月九日
    將上開帳戶內之存款悉數提出，逐筆返還予其友人。
二、案經甲○○訴請臺灣臺中地方法院檢察署檢察官偵查起訴。
    理      由
一、訊據被告乙○○固坦承豐茂公司設立登記之股款係其向朋友所借，核准登記後就
    還給朋友等情不諱，惟矢口否認有何違反公司法之犯行，辯稱：因公司設立時，
    會計師說公司資本額必須在五百萬元以上，才具有「進出口卡」，其雖持有投資
    福州融榕公司之股權證明，但因擔心政府不採信大陸證明文件，因而未曾提出，
    但公司申請又具有十分急迫性，在不得已情況下，採取此一權宜措施，其並不知
    已違反公司法云云。然查：右揭事實，業據被告於本院審理時供述明確，核與證
    人即資本簽證會計師詹啟吉於偵查中證述之情節相符，並有豐茂公司設立登記資
    本額查核報告書影本一份、公司設立登記表影本一份、資產負債表影本一份、公
    司章程影本一份、認股協議書影本一份、華南銀行南台中分行活期存款帳戶存摺
    影本一份、開戶資料影本一份、存款往來明細表影本一份附於偵查卷可稽。又公
    司法第九條規定之立法目的，係為防止虛設公司及防範經濟犯罪，進而保障公司
    債權人之利益及主管機關對公司資本充實之管理，故公司設立登記時，各股東之
    股款即應實際繳納，而參以被告係向朋友借款五百萬元存入銀行製作存款證明，
    以此表示股東之股款業已繳足，衡諸情理，當已知悉公司法前開「資本充實」之
    規定，竟仍以此方式製作股款繳足之證明，顯然其有違反公司法第九條之規定甚
    明。是被告之所辯無非卸飾之詞，不足採信，事證明確，其犯行洵堪認定。
二、按行為後法律有變更者，適用裁判時之法律，但裁判前之法律有利於行為人時，
    適用最有利於行為人之法律，刑法第二條第一項定有明文。又新舊法之比較，應
    就罪刑有關之一切情形，比較其全部之結果，而為整個之適用，且應就行為時法
    、中間法及裁判時之法律比較適用最有利於行為人之法律（最高法院二十七年上
    字第二六一五號判例、二十九年上字第九六四號判例、五十一年台上字第二一七
    九號判例意旨參照）。查被告行為後，公司法第九條第三項曾於八十六年六月二
    十五日修正公布，並於同年月二十七日起施行，該次修正後之法定刑為「五年以
    下有期徒刑、拘役或科或併科新台幣六萬元以下罰金」，修正公布前之法定刑為
    「五年以下有期徒刑、拘役或科或併科二萬元以下罰金」，但修正公布前之罰金
    刑，依現行法規所定貨幣單位折算新台幣條例第二條規定以新台幣元之三倍折算
    之，是二者相較，刑度係屬相同；另公司法第九條又於九十年十一月十二日修正
    公布，並於同年月十四日起施行，該次修正將修正前之公司法第九條第三項之規
    定移至同條第一項，並將法定刑修正為「五年以下有期徒刑、拘役或科或併科新
    台幣五十萬元以上二百五十萬元以下罰金」，是修正後之規定自較不利於被告，
    則依刑法第二條第一項後段之規定，應適用八十六年六月二十五日修正公布之公
    司法第九條第三項之規定。故核被告所為，係犯八十六年六月二十五日修正公布
    之公司法第九條第三項之罪。爰審酌被告犯罪之動機、目的、手段、其品性及智
    識程度、犯罪所生之危害及其犯罪後之態度等一切情狀，量處如主文所示之刑，
    並諭知易科罰金之折算標準。
據上論斷，應依刑事訴訟法第二百九十九條第一項前段，八十六年六月二十五日修正
公布之公司法第九條第三項，刑法第十一條前段、第二條第一項但書、第四十一條第
一項前段，罰金罰鍰提高標準條例第二條，判決如主文。
中      華      民      國      九十二      年    六    月      九      日
          臺灣臺中地方法院刑事第七庭
                                          法  官  簡  源  希
右正本證明與原本無異。
如不服本判決，應於判決送達後十日內向本院提出上訴狀，上訴於臺灣高等法院臺中
分院( 須附繕本 )。
                                          書記官
中      華      民      國      九十二      年    六    月      十      日
修正前公司法第九條第三項：公司應收之股款，股東並未實際繳納，而以申請文件表
                          明收足，或股東雖已繳納而於登記後將股款發還股東，
                          或任由股東收回者，公司負責人各處五年以下有期徒刑
                          、拘役或科或併科新臺幣六萬元以下罰金。


司法院資訊處製作；財團法人民間司法改革基金會備份。
